【裁判字號】    97,訴,2785
【裁判日期】    980409
【裁判案由】    返還不當得利
【裁判全文】
臺灣板橋地方法院民事判決              97年度訴字第2785號
原      告  乙○○
訴訟代理人  戴銀生律師
被      告  丙○○○
訴訟代理人  甲○○
被      告  丁○○
上列當事人間請求返還不當得利事件，經本院於民國98年3 月26
日言詞辯論終結，判決如下：
    主  文
原告之訴及假執行之聲請均駁回。
訴訟費用由原告負擔。
    事實及理由
一、原告主張：
  (一)原告於民國58年5 月2 日向訴外人購得坐落台北縣三重市○
    ○○段同安厝小段32之4 號土地（嗣於61年4 月29日分割為
    同段32-4、32-21 及32-10 號3 筆地號；下稱32-4號、32-2
    1 號、32-10 號土地）。原告隨於32-4及32-21 號土地上搭
    建RC造平房一棟（門牌號碼台北縣三重市○○街120 號、下
    稱120 號房屋）。並自65年10月16日起至66年9 月15日止，
    將120 號房屋出租予堂兄王義山供開設「衣架機械裝配場」
    之用。再於66年9 月30日將32-4號土地連同其上120 號房屋
    等建物以新臺幣（下同）22萬元出售予王義山，惟王義山未
    繳足價金故未辦理移轉登記。迨至79年3 月11日王義山無意
    願再使用前開房地。是再經協議由原告以76萬元買回，並已
    付清價金。肇於王義山於向原告購買前開房地期間，曾在12
    0 號房屋上方加蓋2 樓建物，並於78年間將1 樓以每月6,00
    0 元代價出租予訴外人李庭漢經營電器行使用；2 樓則借予
    被告丁○○作為居家使用。迨至原告向王義山買回後，原約
    定應於81年12月30日前應將前開房地騰空交付原告，詎王義
    山並未依約將系爭房地交付，而仍由李庭漢、丁○○使用。
    嗣王義山於88年6 月間病逝，則改由其妻被告丙○○○繼續
    每月向李庭漢收取6,000 元租金及無償將2 樓借給被告丁○
    ○（丙○○○之弟）。直至96年5 月間政府通知要徵收部分
    房地，因此李庭漢於96年5 月10日終止租約。96年8 月9日
    則因徵收遭拆除部分房屋（僅餘1 樓建物約1/3） 。然被告
    丁○○卻將1 樓前半部未經拆除部分，非法占有使用至今。
  (二)關於被告張王素珠對120 號1 樓房屋無法律權源，自92年12
    月12日起至96年5 月10日止，以每月6,000 元，將系爭102
    號建物1 樓出租予訴外人李庭漢部分，受有租金利得24萬6,
    000 元，爰本於不當得利法律關係請求被告張王素珠給付24
    萬6,000元。
  (三)承前述，被告張王素珠無正當權源，其自96年5 月11日起至
    96年8 月9 日止，將系爭120 號1 樓建物改交由被告丁○○
    無償使用，計3 個月，受有相當於租金之利得1 萬8,000 元
    （每月以6,000 元計）。嗣於120 號1 樓建物因徵遭拆除僅
    原面積1/3 ，故自96年8 月10日起至97年12月11日止，共19
    個月，改按每月2,000 元計，共3 萬8,000 元，合計5 萬6,
    000 元，爰本於不當得利法律關係請求被告連帶給付之。
 (四)併為聲明：
   (1)被告應連帶給付原告5 萬6,000 元，及自起訴狀繕本送達
     翌日（被告丙○○○為97年12月17日、被告丁○○為97年
     12月19日）起至清償日止，按年息5%計算之利息。
   (2)被告丙○○○應給付原告24萬6,000 元，及自97年12月17
     日起至清償日止，按年息5%計算之利息。
   (3)原告願供擔保請准宣告假執行。
二、被告抗辯：
    系爭120 號1 樓建物為被告丙○○○所有，92年12月12日至
    96年5 月10日由被告丙○○○以每月6,000 元代價出租予訴
    外人李庭漢。120 號2 樓部分，則因1 樓屋頂壞掉，由被告
    丁○○出資修理並搭建2 樓，且於搭建完後使用。96年8 月
    9 日因徵收將2 樓建物全部拆除，1 樓部分僅餘約1/3 面積
    。而拆除之後1 樓部分乃經被告丙○○○同意，交由被告丁
    ○○使用。另王義山為被告丙○○○之夫，其於79年3 月11
    日所書寫聲明書上所指地上物，是否為系爭120 號建物有疑
    議。被告丙○○○因不諳法律，所以在前案才未上訴救濟。
    況且認前開聲請書所載為真，原告自始既未對系爭建物有管
    領、占有使用之事實。並已逾15年期間，期間原告均未向王
    義山或王義山之繼承人請求回復原狀，因罹時效原告亦不得
    請求王義山之繼承人（即被告丙○○○等人）負回復原狀之
    責。被告丙○○○自屬有權占有，將有權占有之建物借予其
    弟丁○○使用，亦非無權，自難認有何不當得利等語。併為
    答辯聲明：如主文所示。
三、兩造不爭執之事項：
  (一)原告前對被告丙○○○提起確認房屋所有權存在等事件之民
    事訴訟，經本院以96年度訴字第1896號判決「確認原告對系
    爭120 號建物所有權存在」確定。其判決理由略以：系爭
    120 號建物1 樓為原告出資興建，於65年間出租予王義山父
    子，而交付其使用；嗣於66年間將120 號建物連同坐落基地
    出售予王義山；再於79年3 月11日合意解除契約。是以原告
    除為系爭120 號1 樓建物原始起造人外，復因與王義山合意
    解除66年間之買賣契約而取回事實上處分權，故認原告確為
    120 號1 樓建物之所有權人等情。有本院96年度訴字第1896
    號民事判決附卷可佐。
  (二)被告丙○○○為王義山（於88年6 月間死亡）之繼承人之一
    。
  (三)系爭120 號1 樓建物自78年間起即以每月6,000 元代價出租
    予訴外人李庭漢經營電器行使用。迨至79年3 月11日（聲明
    書記載簽署日期）迄今，王義山或其繼承人均未將系爭120
    號建物交付；原告亦未曾起訴向王義山或其繼承人請求交付
    （本於解除契約後回復原狀請求權）。嗣王義山於88年6 月
    間病逝，改由其妻被告丙○○○繼續每月向李庭漢收取6,00
    0 元租金，直至96年5 月間政府通知要徵收部分房地，因此
    李庭漢於96年5 月10日終止租約。96年8 月9 日則因徵收遭
    拆除部分房屋（僅餘1 樓建物約1/3） 。被告丁○○則經被
    告丙○○○同意無償使用拆除後1 樓建物至今。
四、按所謂既判力不僅關於其言詞辯論終結前所提出之攻擊防禦
    方法有之，即其當時得提出而未提出之攻擊防禦方法亦有之
    。（最高法院51年台上字第665 號判例意旨參照）。查原告
    前對被告丙○○○就系爭120 號建物提起確認所有權存在之
    訴，既受勝訴判決且告確定。則被告就本件訴訟中就有關被
    告丙○○○才係系爭120 號建物所有人一節，已不得再為爭
    執，縱於本案所持理由與前或有不同，然此項理由，乃於前
    案得提出而未提出者，即仍應受前案既判力之拘束，不容更
    為相反主張，先此敘明。
五、按土地所有權移轉登記與土地之交付係屬兩事，前者為所有
    權生效要件，後者為收益權行使要件。行使土地之收益權，
    以先經交付為前提，並不限於有償之買賣契約，即無償之贈
    與契約，亦包括在內；次按不動產買賣契約成立後，其收益
    權屬於何方，依民法第373條之規定，應以標的物已否交付
    為斷。所有權雖已移轉，而標的物未交付者，買受人仍無收
    益權。所有權雖未移轉，而標的物已交付者，買受人亦有收
    益權。（最高法院44年台上字第266 號、33年上字第604 號
    判例意旨參照）。再按出賣人解除已經履行之買賣契約，該
    買賣標的物（機器），倘現由第三人占有，買受人不過負向
    第三人取回該物返還於出賣人之義務（民法第259 條第1 款
    ），非謂買賣契約一經解除，該物即當然復歸於出賣人所有
    ，出賣人自不得本於所有權，向第三人主張權利（最高法院
    62年台上字第1045號判例意旨參照）。即解除契約後，契約
    當事人（包含其繼承人）僅互負有回復原狀之義務，於出賣
    人請求買受人交付（買賣標的物）之占有前，買受人（即其
    繼承人）仍屬合法有權占有買賣物。而不動產之收益權行使
    之要件，則以已受交付為前提要件。查
    本件依原告起訴主張之事實，既謂：原告與王義山於79年間
    就連同系爭120 號建物在內之買賣標的物合意解除契約後，
    王義山（及其繼承人）並末依約返還系爭120 號建物而占有
    迄今等情。按諸前開說明，原告於解除契約後迄今，顯未取
    回占有，則其得否行使系爭建物之收益權（即請求相當於租
    金之利得之前提為對系爭120 號建物有收益權），已非無疑
    。加以被告丙○○○為王義山之繼承人，於原告對王義山全
    體繼承人請求回復原狀（即交付系爭120 號建物）前（承前
    述，原告尚未對其等取得交付系爭建物之勝訴判決等情，為
    兩造所不爭執。），被告丙○○○仍屬合法占有人，是其將
    系爭建物出租他人，抑或無償借予他人使用，對被告丙○○
    ○、丁○○而言，均難認無法律上之原因而受有利益。遑論
    ，原告之回復原狀請求權依法第125 條規定，其請求權時效
    為15年，此部分既據被告丙○○○為時效抗辯，王義山之繼
    承人或已取得拒絕履行之抗辯權，更難認屬無權占有。
六、綜上所述，原告雖為系爭120 號建物所有人，惟既未對解除
    契約前合法占有系爭建物之人（包含王義山及其繼承人）行
    使回復原狀請求權，並因之取回系爭建物占有，難認其對系
    爭120 號建物有收益權；及被告丙○○○與經其授權使用之
    人（即被告丁○○），係無法律上之原因而受有利益。從而
    ，原告本於不當得利法律關係提起本訴，請求被告應連帶給
    付原告5 萬6,000 元；被告丙○○○應給付原告24萬6,000
    元，及均自起訴狀繕本送達翌日起至清償日止，按年息5%計
    算之利息，均無理由，應予駁回。
七、原告之訴既經駁回，其假執行之聲請已失所附麗，應併駁回
    。
結論：原告之訴為無理由，依民事訴訟法第78條，判決如主文。
中    華    民    國    98    年  4     月    9       日
                  民事第一庭    法  官  黃信滿
以上正本係照原本作成
如對本判決上訴，須於判決送達後20日內向本院提出上訴狀
中    華    民    國    98    年  4     月    9       日
                                書記官  林月蓉


司法院資訊處製作；財團法人民間司法改革基金會備份。
